【裁判字號】    90,台上,7098
【裁判日期】    901116
【裁判案由】    偽造文書
【裁判全文】
最高法院刑事判決                                九十年度台上字第七○九八號
    上  訴  人  甲○○
    選任辯護人  景玉鳳律師
                藺超群律師
右上訴人因偽造文書案件，不服台灣高等法院中華民國八十八年九月三十日第二審判
決（八十七年度上訴字第三五八三號，起訴案號：台灣桃園地方法院檢察署八十六年
度偵字第二九四二號、第三一六六號、第七五六九號），提起上訴，本院判決如左：
    主  文
原判決撤銷，發回台灣高等法院。
    理  由
本件原判決認定上訴人甲○○曾因偽造文書案件，經法院判處有期徒刑五月確定，於
民國八十一年四月一日易科罰金執行完畢，仍不知悔改，其係台北市飛妮絲有限公司
負責人，自八十三年一月十四日起至八十四年三月間止，向新加坡（MAIN POWERIMPE
XCOA）及英國（ SHANEEL）等國外出口廠商公司分別進口化粧品共計七批（詳如原判
決附表一所示），竟基於概括之犯意，連續偽造上開七批進口化粧品之商業發票（詳
如原判決附表二所示），並將該商業發票所列之化粧品價格予以高價低報，再持該等
偽造之商業發票，多次交由不知情之報關行，持以向財政部台北關稅局報關且繳驗上
開偽造之商業發票等證件，足以生損害於財政部台北關稅局對於關稅查核之正確性及
上開國外出口商公司商業發票內容之正確性等情。因而維持第一審依刑法第二百十六
條、第二百十條論處上訴人連續行使偽造私文書，足以生損害於公眾及他人（累犯）
罪刑之判決，駁回上訴人在第二審之上訴。固非無見。
惟查：(一)、被告或犯罪嫌疑人接受檢察官之偵查或司法警察機關之調查，對其涉嫌事
實，或無所知，或因事隔久遠，記憶不清，於極力否認犯罪之餘，為圖證明其清白，
每有虛構事實以證明其與犯罪無關，從而審理事實之法院，應依證據認定被告之犯罪
事實，不得以被告否認犯罪所持之辯解或反證不能成立，持為認定被告犯罪之證據。
本件原判決於理由欄二－(二)，以倘國外出口商，確有授權上訴人開立本件系爭商業發
票，則上訴人就各該發票來源，當知之甚稔，說詞絕無矛盾之處，然上訴人於檢察官
偵查中，初辯稱：系爭商業發票係國外廠商所簽發並傳真，並高價低報情事，嗣後改
稱：係經由國外出口商授權簽發，化粧品過期始折價出口等語，前後矛盾，語多匿飾
云云，為不利於上訴人之認定。但上訴人於第一審審理時，辯謂：發票號碼三九五六
號乃英國 SHANEEL公司傳真予上訴人，其餘則係授權上訴人之公司簽發（一審卷第三
十二頁反面、第三十三頁），原審審理時復稱：在檢察官偵審中所供，乃因事隔甚久
，且上開英國公司於八十三年十二月二十日授權時，上訴人不在國內，國內事務授權
孫永年等幹部負責，接受偵查時，甫回國，對多年眾多事項無法記清所致（原審卷第
二十三頁）。原審對上訴人何以前後辯解不一之說詞，未加調查斟酌，以其前後辯解
矛盾，即據為認定上訴人犯行所憑論據之一，已難謂為適法，(二)、證據之取捨及其證
明力如何，固屬於事實審法院自由判斷之職權，但此項判斷職權之行使，仍應受經驗
法則與論理法則之支配。又刑法第二百十條之偽造私文書罪，以無制作權人而造他
人名義制作該文書為構成要件，如被告係基於制作名義人之授權而代為制作，即不能
成立該條之罪，從而被告以得制作名義人之授權代為制作以資辯解時，自應就被告是
否確經授權制作之重要待證事實，依法詳加調查，否則即有應於審判期日調查之證據
未予調查之違法。上訴人一再辯稱：英國 SHANEEL公司部分之發票，在西元一九九四
年（即八十三年）以前，係由該公司以傳真方式傳送，西元一九九四年十二月二十日
以前，正式以授權書授權上訴人之公司代為作業，新加坡MAIN POWERIMPEXCOA公司部
分之發票，則係該公司於西元一九九一年（即八十年）十月二十三日授權上訴人之公
司制作（一審卷第二十七頁、第三十二頁反面、第三十三頁、第七十五頁反面、第七
十六頁反面、第一六五頁，原審卷第二十頁至第二十三頁、第一七七頁至第一八○頁
），復先後提出英國 SHANEEL公司西元一九九四年十二月二十日函及授權書與中譯文
（一審卷第二十四頁、第一四一頁、第一四二頁）、經我國駐英代表處認證之上開授
權書（原審卷第一○二頁、第一○三頁）、新加坡MAIN POWERIMPEXCOA公司西元一九
九一年十月二十三日授權書，西元一九九八年四月十三日公證函（一審卷第一六六頁
、第一六七頁，原審卷第六十三頁）、經我國駐新加坡代表處認證之上開授權書（原
審卷第八十七頁、第八十八頁），並具狀聲請就上開函及授權書、公證信函，囑託我
國駐外單位向各該公司查證其真實性，並表示上開新加坡之公司總裁願於原審審理時
親自到庭應訊，請求調查（一審卷第一三八頁、第一三九頁，原審卷第二十四頁、第
六十一頁、第六十二頁、第一七七頁、第一七八頁）。原審就上訴人聲請調查上開與
待證事實至有關係之證據，均未予調查究明，且就上揭有利於上訴人之證據，於原判
決理由欄二－(五)內，以出口商不能委由進口商自行填載，我國駐外人員前此查詢時，
上開英國及新加坡之出口廠商，並未表示有授權，上訴人前後辯解不一為由，即予以
摒棄不採，並認無再調查之必要。然所謂上開英國及新加坡之出口廠商，前此未向我
國駐外人員表示有授權，與表示未曾授權，二者有別，我國駐外人員查詢時，有無就
曾否授權乙節加以詢明﹖原審並未加以查究。上開判斷，是否合於證據法則﹖自待查
明。況第一審調查時，曾訊問證人程炳耀（基隆關稅局六堵分局承辦人）：「那些發
票是假的﹖」程炳耀供證：「發票是真的，但他價格改過（八十六年偵字第三一六六
號卷第十一頁）」（一審卷第七十六頁），似供證原判決附表二編號二所示其中一張
商業發票並非偽造，僅係內容經變造，原審就此疑義並未究明真相，遽認均係上訴人
所偽造，亦有應於審判期日調查之證據未予調查之違法。(三)、我國現行刑事訴訟法，
就第二審係採覆審制，故第二審應就第一審判決經上訴部分，為完全重覆之審判。又
刑事訴訟法第三百七十九條第十二款所稱已受請求之事項未予判決者，係指法院對於
起訴、自訴或上訴部分，包括事實上、實質上或裁判上之一罪，本屬應行判決之範圍
，而法院竟未予以判決者而言。檢察官起訴書，原係就上訴人牽連犯刑法第二百十六
條、第二百十條之行使偽造私文書罪、同法第二百十四條之使公務員登載不實罪、稅
捐稽徵法第四十一條之逃漏稅捐罪予以提起公訴。上訴人不服第一審論罪科刑之判決
，提起第二審上訴，基於審判不可分之原則，原審自應就檢察官起訴裁判上一罪之全
部事實加以審判。然原判決認上訴人係犯行使偽造私文書罪，並僅說明第一審判決認
上訴人未牽連犯稅捐稽徵法第四十一條之罪而不另為無罪諭知，對於上訴人被訴牽連
犯刑法第二百十四條之罪部分，則無隻字片語述及，顯有已受請求之事項未予判決之
違誤。以上，或為上訴意旨所指摘，或為本院得依職權調查之事項，應認原判決有發
回更審之原因。原判決理由欄三說明違反稅捐稽徵法不另為無罪諭知部分，基於審判
不可分之原則，應一併予以發回，附此說明。
據上論結，應依刑事訴訟法第三百九十七條、第四百零一條，判決如主文。
中      華      民      國     九十     年     十一     月     十六     日
                              最高法院刑事第一庭
                                  審判長法官  施  文  仁
                                        法官  張  淳  淙
                                        法官  林  永  茂
                                        法官  陳  世  淙
                                        法官  洪  佳  濱
      右正本證明與原本無異
                                              書  記  官
中      華      民      國     九十     年     十一     月    二十一    日


司法院資訊處製作；財團法人民間司法改革基金會備份。
